臺灣臺北地方法院刑事判決
                                  110年度審簡上字第128號
上  訴  人  臺灣臺北地方檢察署檢察官
被      告  林哲雋




上列上訴人因被告洗錢防制法等案件，不服本院110 年度審簡字
第526號中華民國110年3月26日第一審簡易判決（起訴案號：109
年度偵字第26552 號），提起上訴暨臺灣士林地方檢察署檢察官
移送併辦（併辦案號：臺灣士林地方檢察署110 年度偵字第7918
 、10523 號），本院管轄第二審之合議庭判決如下： 
    主  文
壹、原判決撤銷。
貳、主刑部分：
林哲雋幫助犯洗錢防制法第十四條第一項之洗錢罪，處有期徒刑
貳月，併科罰金新臺幣壹萬元，罰金如易服勞役，以新臺幣壹仟
元折算壹日。緩刑參年，並應依附件編號一至編號三所示和解筆
錄之內容履行賠償義務。
參、沒收部分：
未扣案之犯罪所得新臺幣壹萬伍仟元沒收，如全部或一部不能沒
收或不宜執行沒收時，追徵其價額。
    事  實
一、林哲雋可預見提供金融機構帳戶予他人使用，恐被利用為人
    頭帳戶，供詐欺集團作為犯罪之用，且可能造成特定犯罪所
    得遭掩飾或隱匿，竟不違背本意，基於幫助詐欺取財及幫助
    洗錢之未必故意，於民國109年月4月間某日，以每月新臺幣
    （下同）5,000 元之代價，將其所申設之合作金庫商業銀行
    臺北分行帳戶（帳號：0000000000000 ，下稱本案帳戶）之
    存摺、提款卡（含密碼）交付予真實姓名、年籍不詳、紙飛
    機通訊軟體（Telegram）暱稱「准翔」之人，嗣該人所屬詐
    欺集團（無證據證明係3 人以上或成員中有未滿18歲之人）
    之不詳成員再於如附表所示之時間、以如附表所示之方式，
    詐騙如附表所示之人，致渠等陷於錯誤，依指示於附表所示
    之匯款時間，將如附表所示金額之款項匯入本案帳戶，旋遭
    前開詐欺集團不詳成員以網路轉帳之方式提領一空，則前開
    特定犯罪所得金錢之去向及所在已遭掩飾、隱匿。林哲雋並
    因而取得共計1萬5,000元之報酬。嗣經如附表所示之人發現
    遭騙報警處理，始循線查悉前情。
二、案經楊琦瑋訴由臺北市政府警察局松山分局報告臺灣臺北地
    方檢察署檢察官偵查起訴；彭筱娟、盛雅楨訴由新北市政府
    警察局新莊分局報告臺灣新北地方檢察署檢察官呈請臺灣高
    等檢察署檢察官令轉臺灣士林地方檢察署檢察官偵查後移送
    併辦。
    理  由
一、證據能力部分：
(一)按被告以外之人於審判外之言詞或書面陳述，除法律有規定
    者外，不得作為證據；又被告以外之人於審判外之陳述，雖
    不符同法第159條之1至第159條之4之規定，而經當事人於審
    判程序同意作為證據，法院審酌該言詞陳述或書面陳述作成
    時之情況，認為適當者，亦得為證據；而當事人、代理人或
    辯護人於法院調查證據時，知有第159條第1項不得為證據之
    情形，而未於言詞辯論終結前聲明異議者，視為有前項之同
    意，刑事訴訟法第159條第1項、第159條之5分別定有明文。
    查本件檢察官及被告林哲雋就本判決所引用審判外之言詞或
    書面陳述之證據能力，於本院審判期日中均未予爭執，且迄
    至言詞辯論終結前亦未聲明異議，本院審酌該等具有傳聞證
    據性質之證據，其取得過程並無瑕疵，與待證事實具有關聯
    性，證明力非明顯過低，以之作為證據係屬適當，認俱得為
    證據。
(二)至於本判決所引用之非供述證據部分，與本案均有關連性，
    亦無證據證明係實施刑事訴訟程序之公務員以不法方式所取
    得，依刑事訴訟法第158條之4之反面解釋，當有證據能力，
    復於本院審理時，提示並告以要旨，使檢察官及被告充分表
    示意見，自得為證據使用。
二、上開犯罪事實，業據被告於本院審理時坦承不諱（見本院11
     0年度審簡上字第128號卷第148至149頁），且經證人即告
    訴人楊琦瑋、彭筱娟及盛雅楨3 人於警詢時證述明確（見10
    9 年度偵字第26552號卷第11至13頁，併辦士林地檢110年度
    偵字第4758號卷第17至22頁，併辦新北地檢109年度偵字第4
    03 76號卷第35至37頁），並有告訴人楊琦瑋所提存摺內頁
    影本1紙、第一銀行匯款申請書回條（第二聯客戶收執聯）1
    紙、LINE對話紀錄暨APP 軟體畫面擷取照片10張；告訴人盛
    雅楨所提郵政跨行匯款申請書影本1 紙；合作金庫商業銀行
    臺北分行109 年11月23日合金台北存字第1090004019號函暨
    其附件（林哲雋0000000000000 號帳戶新開戶建檔登錄單、
    交易明細）1 份及告訴人彭筱娟所提新光銀行國內匯款申請
    書（ 匯款人名稱：彭瑞苗）影本1紙等在卷可稽（見109年
    度偵字第26 552號卷第31至33頁、第41至43頁；併辦新北地
    檢109年度偵字第40376號卷第298頁；併辦士林地檢110 年
    度偵字第4758號卷第27至116頁、第190頁），足認被告上開
    任意性自白確與事實相符，堪予採信。是本案事證明確，被
    告犯行洵堪認定，應依法論科。　　
三、論罪科刑及原判決撤銷理由：
(一)按刑法上之幫助犯，係對於犯罪與正犯有共同之認識，以幫
    助之意思，對於正犯資以助力，而未參與實施犯罪之行為者
    而言（最高法院88年度台上字第1270號判決意旨參照）。因
    此，如未參與實施犯罪構成要件之行為，且係出於幫助之意
    思提供助力，即屬幫助犯，而非共同正犯；次按行為人提供
    金融帳戶提款卡及密碼供他人使用，嗣後被害人雖匯入款項
     ，然此時之金流仍屬透明易查，在形式上無從合法化其所
    得來源，未造成金流斷點，尚不能達到掩飾或隱匿特定犯罪
    所得之來源、去向及所在之作用，須待款項遭提領後，始產
    生掩飾、隱匿之結果。故而，行為人提供金融帳戶提款卡及
    密碼，若無參與後續之提款行為，即非洗錢防制法第2條第2
    款所指洗錢行為，無從成立一般洗錢罪之直接正犯；又金融
    帳戶乃個人理財工具，依我國現狀，申設金融帳戶並無任何
    特殊限制，且可於不同之金融機構申請多數帳戶使用，是依
    一般人之社會通念，若見他人不以自己名義申請帳戶，反而
    收購或借用別人之金融帳戶以供使用，並要求提供提款卡及
    告知密碼，則提供金融帳戶者主觀上如認識該帳戶可能作為
    對方收受、提領特定犯罪所得使用，對方提領後會產生遮斷
    金流以逃避國家追訴、處罰之效果，仍基於幫助之犯意，而
    提供該帳戶之提款卡及密碼，以利洗錢實行，仍可成立一般
    洗錢罪之幫助犯（最高法院108 年台上大字第3101號刑事裁
    定意旨參照）。
(二)查被告雖於警詢、偵訊及原審準備程序中自白稱並未交付帳
    戶存摺、提款卡予「准翔」，而係將帳戶資料提供予「准翔
     」，再依「准翔」 指示匯出款項至指定帳戶（見109年度
    偵字第26552號卷第101至103頁，併辦新北地檢109年度偵字
    第40376號卷第7至8頁，併辦士林地檢110年度偵字第4758號
    卷第11至15頁，原審110年度審訴字第111號卷第60頁），然
    於本院準備程序及審理時卻供陳「我只是借帳戶給他們，我
    沒有去匯款。」、「當時我給帳戶的時候，我就有辦理網路
    帳號及網路轉帳功能，我也允許他們這樣使用」、「我確實
    是借帳戶給我不認識的人而去做詐欺的事情，我收的錢就是
    他們答應每個月要給我的部份。但我沒有去做匯款的事情」
    、「我是提供存簿、提款卡及提款卡的密碼及網路銀行的帳
    號密碼給對方......」（見本院110年度審簡上字第128號卷
    第67至68頁、第101頁、第148頁）等語，則被告前後自白已
    然不一，而依卷存證據資料，除得證明告訴人楊琦瑋、彭筱
    娟、盛雅楨3 人遭詐騙之款項係匯入被告所申設之本案帳戶
    、繼而以網路轉帳之方式遭提領外，實乏證據證明告訴人3 
    人遭詐騙轉入本案帳戶之款項，確係由被告本人以網路轉帳
    之方式提領，自難只憑被告前後不一之自白即認被告參與實
    施詐欺、洗錢犯罪構成要件之行為，依罪疑唯輕原則，僅得
    認定被告係參與詐欺、洗錢罪構成要件以外之行為，復無證
    據證明被告係以正犯而非以幫助犯之犯意參與詐欺、洗錢犯
    罪 ，應認其係基於幫助之犯意而為幫助犯。
(三)再被告於偵訊及本院審理時雖供陳其除以紙飛機通訊軟體（
     Telegram）與前開詐欺集團人員「准翔」聯絡外，其3 次
    收取報酬時，均係向不同人拿取（見109年度偵字第26552號
    卷第102頁，本院110年度審簡上字第128號卷第100頁、第14
    8 頁），惟前開交付報酬之行為，並非詐欺取財、洗錢等罪
    名之犯罪構成要件行為，復依卷存證據資料，亦無從證明交
    付報酬予被告之人，確與前開詐欺集團有何種犯意聯絡而與
    本案詐欺集團成員有共同正犯關係，亦未見有何證據資料足
    資證明被告就詐騙手法具3人以上之認知或容任，尚難依被
    告前開供詞遽認本案告訴人3人係遭3人以上共同詐欺取財，
    是檢察官此部分之上訴應無理由，應予說明。　　
(四)是核被告所為，係犯刑法第30條第1 項前段、洗錢防制法第
    2條第2款、第14條第1項之幫助洗錢罪及刑法第30條第1項前
    段、第339條第1項之幫助一般詐欺取財罪。起訴書雖認被告
    係成立洗錢防制法第14條第1 項之正犯，然被告僅提供存摺
    、提款卡（含密碼）予詐欺集團成員，無參與後續之提款行
    為，揆諸上開說明，其所為非洗錢防制法第2條第2款所指洗
    錢行為，無從成立一般洗錢罪之直接正犯，起訴意旨容有誤
    會，惟正犯與幫助犯、既遂犯與未遂犯，其基本犯罪事實並
    無不同，僅犯罪之態樣或結果有所不同，尚不生變更起訴法
    條之問題，是自毋庸變更起訴法條。
(五)被告以一行為同時觸犯前開2罪名且使告訴人3人受騙，應依
    刑法第55條之規定，從一重論以幫助洗錢罪。起訴書雖僅論
    告訴人楊琦瑋遭詐騙之部分，然併辦部分即告訴人彭筱娟、
    盛雅楨遭詐騙之部分，與起訴內容有想像競合之裁判上一罪
    關係，本院自應併予審理，附此敘明。
(六)被告幫助他人犯上開洗錢罪，爰依刑法第30條第2 項之規定
     ，按正犯之刑減輕之。又被告於審判中自白洗錢犯罪，依
    洗錢防制法第16條第2 項規定，減輕其刑，並依法遞減之。
(七)被告本案犯行，係犯一般詐欺取財罪及洗錢罪，且均屬幫助
    犯，業經本院說明如前，原審認被告前開所犯均屬正犯，且
    就檢察官併辦部分未及審酌，即有未洽，檢察官上訴認交付
    報酬予被告之3 人亦為詐欺集團成員，而認本件詐欺部分犯
    行有刑法第339條之4第1項第2款之加重事由，依本院前揭說
    明雖無理由，惟原判決既有上揭可議之處，自應由本院將原
    判決予以撤銷改判。
(八)爰審酌被告於詐欺集團猖獗橫行，報章雜誌一再報導詐欺集
    團使用人頭帳戶犯罪之情形下，竟為取得不法報酬，仍將金
    融機構帳戶提供他人使用之犯罪動機、目的，其提供帳戶助
    長詐騙集團犯罪，增加政府查緝此類犯罪之困難，更因而危
    害他人財產法益及社會秩序，所害非輕，惟其犯後已知坦承
    犯行，且於原審審理期間即與告訴人楊琦瑋以分期給付5 萬
    元之賠償款項達成和解（嗣未遵期履行，惟告訴人楊琦瑋同
    意延至110 年11月開始履行）、於本院準備程序期間與告訴
    人彭筱娟、盛雅楨以分別給付17萬元、2 萬元達成和解，有
    本院110年度審附民字第622號、110 年度審簡上附民字第44
    號、110 年度審簡上附民字第45號和解筆錄（均未開始履行
     ）各1份在卷可參（見原審110年度審訴字第111 號卷第87
    至88頁，本院110年度審簡上字第128號卷第121至123頁、第
    11 7至119頁），犯後態度尚可；兼衡被告犯罪之動機、手
    段、從事餐飲業、月收入約3 萬元、分擔家庭房租之生活狀
    況、素行、大學肄業之智識程度及所生損害等一切情狀，量
    處如主文所示之刑，並就併科罰金部分諭知易服勞役之折算
    標準 ，以資懲儆。
(九)被告前未曾因故意犯罪受有期徒刑以上刑之宣告，此有臺灣
    高等法院被告前案紀錄表在卷可參，而其於本案犯後確已坦
    承犯行，並與告訴人3 人達成和解，業如前述，足認被告確
    具悔悟之心，信其經此偵、審程序及科刑教訓後，應知所警
    惕而無再犯之虞，本院因認前開所宣告之刑，以暫不執行為
    適當，爰依刑法第74條第1項第1款之規定，併予宣告緩刑3 
    年，以啟自新。再緩刑宣告，得斟酌情形，命犯罪行為人向
    被害人支付相當數額之財產或非財產上之損害賠償，刑法第
    74條第2項第3款定有明文，本院爰參照前揭說明，就緩刑之
    條件，併諭知如主文所示，且此部分依同法第74條第4 項規
    定得為民事強制執行名義。如被告未遵循本院諭知之緩刑期
    間負擔而情節重大者，檢察官得依刑事訴訟法第476 條及刑
    法第75條之1第1項第4 款之規定，聲請撤銷本件緩刑之宣告
     ，併予敘明。
四、被告因本案所得報酬1萬5,000元，屬被告之犯罪所得，且並
    未實際合法發還予告訴人3人，被告雖與告訴人3人達成和解
     ，惟和解均未開始履行，已如前述，況被告另有多件詐欺
    案件之偵查程序尚未終結，有臺灣高等法院被告前案紀錄表
    可資參照，復未提供任何擔保，則其日後是否會履行和解內
    容 ，誠有疑問，為避免被告將來未履行和解內容，而坐享
    犯罪所得，當就本案未扣案之犯罪所得宣告沒收，以杜絕其
    犯罪誘因，自符比例原則，亦無礙訴訟經濟，而無過苛之虞
    。是被告因本案所得之前開金錢，仍應依刑法第38條之1第1
    項前段規定沒收，並依同條第3 項規定諭知於全部或一部不
    能沒收或不宜執行沒收時，追徵其價額。
據上論斷，應依刑事訴訟法第455條之1第1項、第3項、第369條第1項前段、第364條、第299條第1項前段，洗錢防制法第2條第2款、第14條第1項、第16條第2項，刑法第11條前段、第339條第1項、第30條第1項前段、第2項、第55條、第42條第3項前段、第74條第1項第1款、第2項第3款、第38條之1第1項前段、第3項，刑法施行法第1條之1第1 項，判決如主文。
本案經檢察官樊家妍、林晉毅提起公訴，檢察官盧慧珊提起上訴
 ，檢察官呂永魁移送併辦，檢察官謝雨青到庭執行職務。
中　　華　　民　　國   110    年    11    月    9     日
　　　　　　  刑事第二十二庭    審判長法　官  莊書雯
　　　　　　　　　                    法  官  葉詩佳
　　　　　　　　　                    法  官　余欣璇
上正本證明與原本無異。
本判決不得上訴。
                                      書記官  朱俶伶
中　　華　　民　　國　　110 　年　　11　　月　　10　　日
附錄所犯法條
中華民國刑法第339條
（普通詐欺罪）
意圖為自己或第三人不法之所有，以詐術使人將本人或第三人之
物交付者，處5年以下有期徒刑、拘役或科或併科50萬元以下罰
金。
以前項方法得財產上不法之利益或使第三人得之者，亦同。
前二項之未遂犯罰之。
洗錢防制法第14條
有第二條各款所列洗錢行為者，處7年以下有期徒刑，併科新臺
幣5百萬元以下罰金。
前項之未遂犯罰之。
前二項情形，不得科以超過其特定犯罪所定最重本刑之刑。
附表：
編號 告訴人 詐欺時間、方法 匯款時間、金額 一 楊琦瑋 於109年5月18日下午3 時15分前之某時許，詐欺集團不詳成員以LINE暱稱「enail314」向楊琦瑋佯稱可投資APP「ENAI」 ，以買賣虛擬貨幣賺取差價之方式獲利，使楊琦瑋陷於錯誤，依指示匯款。 於109年5月18日下午3 時15分許 ，匯款10萬元至本案帳戶。 二 彭筱娟 於109年4月14日某時許，詐欺集團不詳成員於某LINE投資群組內，以LINE暱稱「TONY1491」向彭筱娟佯稱可投資虛擬貨幣APP「ENAI」 獲利、「保證大家投資資金安全上下車，大家安心的把錢投資進去」等語，使彭筱娟陷於錯誤，依指示匯款。 於109年5月29日下午1 時40分許 ，匯款160 萬元至本案帳戶。 三 盛雅楨 於108 年11月21日，詐欺集團不詳成員以LINE暱稱「ChingyL」 向盛雅楨佯稱可投資「ENAI自動比特幣搬磚套利程式」、獲利甚豐等語，使盛雅楨陷於錯誤，依指示匯款。 於109年6月8 日下午3 時29分許 ，匯款3萬3,600元至本案帳戶。